【裁判字號】    97,審重訴,372
【裁判日期】    971231
【裁判案由】    確認債權存在
【裁判全文】
臺灣臺北地方法院民事判決          97年度審重訴字第372號
原      告  晉欣營造有限公司
法定代理人  戊○○
訴訟代理人  乙○○
被      告  內政部營建署
法定代理人  己○○
訴訟代理人  甲○○
            丁○○
被      告  澄輝營造有限公司
法定代理人  丙○○
上列當事人間請求確認債權存在事件，本院於民國97年12月23日
言詞辯論終結，判決如下：
    主  文
確認被告澄輝營造有限公司對被告內政部營建署有新臺幣捌佰
拾貳萬伍仟貳佰貳拾伍元之工程款債權存在。
訴訟費用新臺幣玖萬伍仟捌佰肆拾貳元由被告負擔。
   事實及理由
一按訴訟，由被告住所地之法院管轄。對於公法人之訴訟，其以
  中央或地方機關為被告時，由該機關所在地之法院管轄。共同
  訴訟之被告數人，其住所不在一法院管轄區域內者，各該住所
  地之法院俱有管轄權。同一訴訟，數法院有管轄權者，原告得
  任向其中一法院起訴。民事訴訟法第1條第1項前段、第2條第1
  項、第20條、第22條定有明文。查原告以內政部營建署（下稱
  營建署）及澄輝營造有限公司（下稱澄輝公司）為被告提起本
  件訴訟，其中被告營建署所在地設於臺北市○○區○○路2 段
  342 號，揆諸前揭說明，本院自有管轄權。至澄輝公司與原告
  間之工程發包承攬合約一般條款第16條雖約定：「…如發生訴
  訟時雙方同意以高雄地方法院為第一審管轄法院」（見本院卷
  第18頁），然前開條款僅於雙方因該合約所生糾紛涉訟方有適
  用，本件原告訴請確認之標的為被告澄輝公司對營建署之工程
  款債權，自非因原告與被告澄輝公司間之工程合約而涉訟，前
  引合約條款於本件即無適用。是被告澄輝公司辯稱原告向本院
  起訴為訴訟程序違法云云，即非有據，自不足採。
二次按訴狀送達後，原告不得將原訴變更或追加他訴。但擴張或
  減縮應受判決事項之聲明者，不在此限，民事訴訟法第255 條
  第1項第2款、第3 款分別定有明文。原告起訴時請求確認被告
  澄輝公司對營建署有新臺幣（下同）9,575,686 元之工程款債
  權存在，原告嗣於狀送達後減縮請求確認之金額為 8,325,225
  元，核原告所為訴之聲明變更，合於前開規定，應予准許。
三原告起訴主張：
  (一)伊受被告澄輝公司之委任承包被告營建署之「鳳山都市計畫
    區中崙社區○○道路工程」（下稱系爭工程），被告澄輝公
    司仍有工程款新臺幣（下同）9,575,686 元未付，伊乃向鈞
    院聲請假扣押被告澄輝公司對被告營建署之工程款債權（案
    列97年度執字第2279號），嗣被告營建署聲明異議，稱工程
    尚未驗收及保固中，現時無法確定有無債權，故不能承認債
    權存在。惟被告營建署並未否認被告澄輝公司承攬系爭工程
    ，僅係尚未驗收完畢及尚在保固中，故被告澄輝公司對被告
    營建署確有工程款債權存在等語。
  (二)聲明為：確認被告澄輝公司對被告營建署有8,325,225 元之
    工程款債權存在。
四被告澄輝公司則抗辯：
  (一)伊與原告所簽訂之工程發包承攬契約「一般條款」第16項約
    定，如發生訴訟時，雙方同意以高雄地方法院為第一審管轄
    法院。詎被告故意於97年10月17日向鈞院起訴，其訴訟程序
    違法，應予駁回。
  (二)伊確實對被告營建署有債權存在，系爭工程尚有已屆清償期
    之工程款8,325,225元及保固款2,470,256元保固款未領；另
    紅毛港遷村計畫案內公共工程開發建設工作1-8 號道路工程
    （下稱紅毛港道路工程）因保固期間尚未屆滿未能領取。
  (三)聲明為：原告之訴駁回。
五被告營建署則抗辯：
  (一)鈞院因被告澄輝公司積欠原告9,575,686元未付，以97年9月
    8 日北院隆97執全木字第2279號執行命令扣押被告澄輝公司
    對伊之工程款債權，前經伊以系爭工程尚未驗收完成及紅毛
    港道路工程尚在保固期間，無以確定有無債權，從而不承認
    債權存在而聲明異議在案。
  (二)被告澄輝公司承攬系爭工程，業於97年9 月18日正式驗收合
    格，該工程尾款合計13,589,938元，依約保留結算金額2%工
    程保固款2,470,256 元，尚有11,119,682元之債權，又法務
    部行政執行署高雄行政執行處（下稱高雄行政執行處）以97
    年6月5日雄執義97年營稅執特字第00086626執行命令扣押被
    告澄輝公司對伊之債權2,794,457元後，僅餘8,325,225元之
    債權。
  (三)另被告澄輝公司就紅毛港道路工程有保固款1,299,160 元，
    因該工程尚在保固期間（99年5 月30日保固期滿），現時無
    以確定有無債權。
  (四)聲明為：原告之訴駁回。
六兩造不爭執之事實：
  (一)被告澄輝公司承攬被告營建署「鳳山都市計畫區中崙社區○
    ○道路工程」（系爭工程），並與原告簽訂工程發包承攬契
    約（見本院卷第15-18頁），委任原告施作。
  (二)原告以被告澄輝公司尚有9,575,686 元工程款未付為由，向
    本院聲請假扣押，並經本院以97年度執全字第2279號執行命
    令扣押被告澄輝公司對被告營建署之工程款債權，被告營建
    署以系爭工程尚未完成驗收及保固中，現時無以確定有無債
    權，故不能承認債權之存在為由聲明異議（見本院卷第 4-5
    頁）。
  (三)系爭工程於97年9月18日正式驗收合格，工程尾款合計13,58
    9,938元，被告營建署依約保留結算金額2%工程保固款2,470
    ,256 元（見本院卷第24頁發包工程竣工計價單）。
  (四)高雄行政執行處以97年6月5日雄執義97年營稅執特字第0008
    6626執行命令扣押被告澄輝公司對被告營建署之工程款債權
    2,794,457元（見本院卷第22-23頁高雄行政執行處執行命令
    ）。
七得心證之理由：
  (一)按確認法律關係之訴，非原告有即受確認判決之法律上利益
    者，不得提起之，民事訴訟法第247 條前段定有明文。而該
    條所謂即受確認判決之法律上利益，係指因法律關係之存否
    不明確，致原告在私法上之地位有受侵害之危險，而此項危
    險得以對於被告之確認判決除去之者而言（最高法院42年台
    上字第1031號判例參照）。被告澄輝公司對被告營建署是否
    有工程款債權存在，攸關原告對被告澄輝公司之工程款債權
    是否得以保全，原告對此即有請求確認之法律上利益，其提
    起確認之訴，於法即無不合。
  (二)查被告澄輝公司確實向被告營建署承攬系爭工程，為彼等所
    不爭。被告營建署雖於收受本院97年度執全字第2279號執行
    命令後，具狀聲明異議，表示澄輝公司雖承攬其發包之系爭
    工程，然無法確定有無債權存在云云。惟系爭工程業於97年
    9月18日驗收合格，扣除保固款及另遭扣押之2,794,457元外
    ，被告澄輝公司尚得請求被告營建署給付工程款 8,325,225
    元等情，業據被告澄輝公司、營建署陳明在卷，並有發包工
    程竣工計價單、法務部行政執行署高雄行政執行處執行命令
    在卷可稽（見本院卷第22-24 頁），足證被告澄輝公司針對
    系爭工程，確實對被告營建署有工程款債權8,325,225 元存
    在。原告對此求予確認，核與事實無違，為有理由，應予准
    許。
  (三)本件事證已明，兩造其餘主張及舉證，核與判決結果無影響
    ，爰不再一一論列，併予敘明。
八訴訟費用負擔之依據：民事訴訟法第78條、第85條第1項。
中    華    民    國    97    年    12    月    31    日
                  民事第六庭    法  官  陳婷玉
以上正本係照原本作成
如對本判決上訴，須於判決送達後20日內向本院提出上訴狀
中    華    民    國    97    年    12    月    31    日
                                書記官  曾靖雯


司法院資訊處製作；財團法人民間司法改革基金會備份。
